【裁判字號】    96,重訴,56
【裁判日期】    970423
【裁判案由】    分割共有物
【裁判全文】
臺灣宜蘭地方法院民事判決              96年度重訴字第56號
原      告  乙○○
訴訟代理人  陳培仁律師
訴訟代理人  黃英豪律師
被      告  甲○○
                      指定送達處所：台北市○○○路○段108
上列當事人間分割共有物事件，本院於民國97年4月9日言詞辯論
終結，判決如下：
    主  文
兩造共有坐落宜蘭縣羅東鎮○○段五五八地號，地目雜，面積二
十八平方公尺之土地，應將如附圖編號Ｆ５所示面積一十四平方
公尺分歸原告取得，編號Ｅ５所示面積一十四平方公尺分歸被告
取得。
兩造共有坐落宜蘭縣羅東鎮○○段六一六地號，地目道，面積四
十八公尺之土地，應將如附圖編號Ｆ４所示面積二十四平方公尺
分歸原告取得，編號Ｅ４所示面積二十四平方公尺分歸被告取得
。
兩造共有坐落宜蘭縣羅東鎮○○段六一七地號，地目雜，面積一
九０平方公尺，及同段六一九地號，地目雜，面積四十二平方公
尺之土地，應分割為如附圖所示：編號Ｆ１所示面積一一六平方
公尺分歸原告取得，編號Ｅ１所示面積一一六平方公尺分歸被告
取得。
兩造共有坐落宜蘭縣羅東鎮○○段五九一地號，地目道，面積九
平方公尺，同段五九二地號，地目建，面積一五一八平方公尺，
同段五九二之一地號，地目建，面積五０九平方公尺，同段五九
二之二地號，地目建，面積九六四平方公尺，同段五九二之三地
號，地目建，面積三一七平方公尺，及同段五九三地號，地目雜
，面積四十二平方公尺之土地，應分割為如附圖所示：編號Ｆ２
所示面積一六五四點七五平方公尺分歸原告取得，編號Ｅ２所示
面積一七０四點二五平方公尺分歸被告取得。
兩造共有坐落宜蘭縣羅東鎮○○段五九四地號，地目雜，面積一
八八平方公尺，及同段五九八地號，地目建，面積三三二平方公
尺之土地，應分割為如附圖所示：編號Ｆ３所示面積二六五點二
五平方公尺分歸原告取得，編號Ｅ３所示面積二五四點七五平方
公尺分歸被告取得。
兩造共有坐落宜蘭縣羅東鎮○○段五九五地號，地目雜，面積一
三七七平方公尺，及同段五九七地號，地目建，面積八一二平方
公尺之土地，應分割為如附圖所示：編號Ｆ６所示面積一一一四
平方公尺分歸原告取得，編號Ｅ６所示面積一０七五平方公尺分
歸被告取得。
原告應提出新台幣柒拾柒萬玖仟陸佰參拾玖元補償被告。
訴訟費用由被告負擔二分之一，餘由原告負擔。
    事實及理由
一、本件被告未於言詞辯論期日到場，核無民事訴訟法第386 條
    各款所列情形，爰依原告之聲請，由其一造辯論而為判決。
二、原告主張：
（一）坐落宜蘭縣羅東鎮○○段558、591、592、592之1、592之
      2 、592之3、593、594、595、597、598、616、617、619
      地號等14筆土地（地目、使用分區、面積詳如附表所示）
      乃為兩造所共有，各地號每人應有部分各2分之1。共有人
      就上開土地並無不能分割之約定，亦無因使用目的不能分
      割之情形，然因無法達成協議分割，為此依民法第823 條
      、第824條第2項規定起訴請求分割前開共有土地。
（二）按「分割共有物，除公平原則外，亦應依共有物之性質，
      斟酌其分割後之經濟效用，而為適當之分配。」因慮及系
      爭土地上現有地上物之使用現況、分管情形，故主張應將
      如附圖（一）所示編號B1、B2、B3、B4、B5、B6部分之各
      土地分歸原告取得、編號A1、A2、A3、A4、A5、A6部分之
      各土地則分歸被告取得：
  １、系爭東安段558地號土地係屬住宅區○○段616地號土地則
      屬道路用地，另同段617、619地號兩筆土地同屬商業區，
      為使兩造均得通行羅東鎮○○路，爰請求就558、616地號
      為原物分割，並就558、616地號各如附圖（一）所示編號
      B5、B4部分均歸原告取得、編號A5、A4部分均歸被告取得
      ；另同段617、619地號兩筆土地合併分割，並將合併後如
      附圖（一）所示編號B1部分歸原告取得、A1部分歸被告取
      得。
  ２、系爭東安段591、592、592之1、592之2、592之3、593等6
      筆地號土地均屬住宅區用地，且互為相連，爰請求將之合
      併分割，且因同段1760建號之建物乃為原告單獨所有，該
      建物係坐落在前開592之2地號土地上，並於花費數千萬元
      裝潢後，始作為經營旅館之用，當初起造時有經過被告之
      同意，且昂貴之機房設備均設置於左半部即南向土地，如
      果房、地分歸不同人所有將會造成原告即大之損失，故主
      張應將合併後之土地其中南向土地即如（一）所示編號B2
      部分歸原告取得、編號A2部分均歸被告取得。至前開 592
      之1 地號土地上雖有第三人陳雪玉（即原告之生母）所有
      之同段150 建號建物，但當初該建物之起造是經過兩造之
      同意，且原告與之不睦，已斷絕關係，另案訴請拆屋還地
      （鈞院96年度訴字第188 號事件）審理中，其於該案起訴
      前曾函詢被告是否一併起訴，但未獲被告之同意，顯見被
      告對於該第三人之建物並無異議，自不得僅因原告與該第
      三人有血緣關係，即謂系爭土地北側即右半部如附圖（一
      ）所示編號A2部分應分歸原告取得，而損及原告利益。故
      前述北側土地分歸被告取得，應屬適當，且兩造之前早有
      利益交換，被告應無因之受有不利益，不得再要求另予金
      錢補償。
  ３、系爭東安段594、598地號土地為計畫道路用地，並無不可
      分割之限制，且迄目前為止，政府對於該兩筆土地並無徵
      收情事，而仍屬兩造私有，爰請求將前開兩筆土地合併分
      割，並將合併後該等地號如附圖（一）所示編號B3部分歸
      原告取得、A3部分歸被告取得。另系爭東安段595、597地
      號土地均屬住宅區用地，且互為相連，爰請求將之合併分
      割，並考量與前述各地號分割後之土地能合併使用，爰請
      求將合併後該等地號如附圖（一）所示編號B6部分歸原告
      取得、A6部分歸被告取得。且因兩造之前早有利益交換，
      被告應無因之受有不利益，不得再要求另予金錢補償。
  ４、又查，訴外人張弘文、方錦龍、江宏發、陳雪玉等人（下
      稱承租人）於83年間與訴外人方炫棍、方炫琛及兩造等人
      簽訂土地租賃契約書，承租位於宜蘭縣羅東鎮○○段 596
      、596之1、604、606、606之1地號（以上為方炫棍、方炫
      琛所有）、同段558、591、592、594、595、597、598 地
      號（以上為兩造所有）等土地，言明承租人在租賃土地上
      興建建物時，須以出租人名義起造，並於租賃期間屆滿時
      ，同意將興建之建物歸出租人所有，嗣90年12月31日租期
      屆滿後，承租人遂將上開在兩造共有之土地上所建如附圖
      （三）編號C、D、D1至D7、E 、E1至E9、F、G、G1至G5、
      H 、H1至H6、J、K、K1至K13、L、L1至L6、M、M1、N、N1
      等建物移交給兩造共有，且前開建物於起造之初兩造即有
      分管協議存在，約定前開編號C、D、D1至D7 、E、E1至E9
      、F、G、G1至G5、H、H1至H6 等建物由原告保管使用，另
      編號J、K、K 1至K13、L、L1至L6、M、M1、N、N1 等建物
      歸被告保管使用，並依此辦理房屋稅之設籍手續。而原告
      所提分割方案，正符合兩造目前分管之建物現狀，依此分
      割亦可減少兩造之爭執，應屬可採。
（三）並聲明：請求判決將坐落宜蘭縣羅東鎮○○段558、591、
      592、592之1、592之2、592之3、593、594、595、597、5
      98、616、617、619地號，面積共6,376平方公尺之土地分
      割為2分之1，並由原告取得如附圖（一）所示編號B1、B2
      、B3、B4、B5、B6部分之土地，被告取得如附圖（一）所
      示編號A1、A2、A3、A4、A5、A6部分之土地。
三、被告未於言詞辯論期日到場，然據其前所提之答辯狀陳述略
    為：關於系爭共有物之分割，為求公平及土地之完整，希望
    合併分割，且將前開共有土地分成南、北兩個區○○○路西
    邊之558、616、617、619亦分成南、北兩塊），原則上南邊
    區塊分歸被告取得、北邊區塊則分歸原告取得。又系爭土地
    中之羅東鎮○○段592之1地號土地上，現有原告之母（兩造
    為同父異母之兄弟）所有之地上物坐落其上，故不宜分割被
    告，否則當會造成二度糾紛，另依原告所提分割方案，其面
    臨東安段614 地號道路之面寬較大、價值較高，有違公平，
    故不足採。另原告就系爭土地前曾提起他案即鈞院95年度重
    訴字第11號分割共有物事件，嗣於言詞辯論終結前撤回起訴
    ，本案為再次起訴，故引用其於前開案件中所為之陳述，否
    認原告主張當初如附圖（三）所示 B、B1的建物起造有經過
    其同意，事實上該建物是兩造父親蓋的，當初如果有經過其
    同意，應會有同意書或相關證明存在，況原告所擁有的上述
    編號 B、B1的建物，只是旅館的一部，並非旅館全部。另系
    爭592之1地號土地上之第三人陳雪玉所有建物，也是其父親
    所蓋的，已有30幾年，當初系爭土地是兩造父親購買後，先
    以被告的名義登記，但是實際所有權人仍是兩造父親，是後
    來兩造父親才將系爭土地按照兄弟兩人變更登記為各2分之1
    ，所以當初第三人建物和旅館的起造都是實際地主也就是兩
    造父親的同意所蓋，但不是兩造直接同意；其也希望分到原
    告主張的南側土地，因為北側土地有第三人的建物，該第三
    人是原告的生母，原告為其繼承人之一，基於房地將來能夠
    同歸一人所有，不宜分歸其取得，否則將來會產生糾紛。因
    此，關於系爭土地之分割方案，希望採如附圖（二）所示之
    方案為分割，亦即就馬路西側北側之東安段 617、619、616
    、558 地號土地，同意依原告所主張的方案為分割；馬路東
    側之其餘地號分成598、594地號道路用地合併分割；592、5
    92-1、592-2、592-3、593地號等住宅區用地合併分割；597
    、595 地號住宅用地合併分割，並於合併後均採取水平各半
    （即臨路面寬約各半）為分割，如有價差再互相補償，而且
    希望分得的住宅區也是能夠與分得的道路用地相連接，這樣
    經濟價值比較高，將來合併使用也比較能夠發揮效益等語，
    資為抗辯。並聲明：原告之訴駁回。
四、得心證之理由：
（一）按共有人得隨時請求分割共有物，但因物之使用目的不能
      分割或契約定有不可分割之期限者，不在此限，民法第82
      3條第1項定有明文。次按，法院裁判分割共有物，性質上
      為共有人間應有部分之交換，自屬處分行為，以各共有人
      之處分權存在為前提，故提起分割共有物之訴，參與分割
      之當事人，以全體共有人為限，而各共有人之應有部分應
      以土地登記簿上所記載者為準。查原告主張坐落宜蘭縣羅
      東鎮○○段558、591、592、592之1、592之2、5 92之3、
      593、594、595、597、598、616、617、619地號等14筆土
      地（地目、使用分區、面積詳如附表所示）乃為兩造所共
      有，各地號每人應有部分各2分之1。依其使用目的並非不
      能分割，且兩造間亦無不可分割之約定，然無法達成協議
      分割，經本院調解亦未成立等事實，業據其提出與所述相
      符之土地登記謄本、地籍圖謄本等件為佐，並有本院調解
      卷宗在卷可按，堪信為真實。是原告請求分割系爭土地，
      核與前開規定相符，自應准許。
（二）次按，「分割之方法，不能協議決定者，法院得因任何共
      有人之聲請，命為左列之分配：一、以原物分配於各共有
      人。二、變賣共有物，以價金分配於各共有人。以原物為
      分配時，如共有人中，有不能按其應有部分受分配者，得
      以金錢補償之。」民法第 824條第2項、第3項定有明文。
      是請求共有物之分割，應由法院依民法第 824條命為適當
      之分配，不受當事人主張之拘束。又分割共有物時，法院
      應參酌當事人之聲明、共有物之性質、經濟效用及全體共
      有人利益等公平決之。如依原物之數量按其應有部分之比
      例分配，價值顯不相當者，依其價值按其應有部分比例分
      配，仍不失為以原物分配於各共有人，否則不顧慮經濟上
      之價值，一概按其應有部分核算之原物數量分配者，將顯
      失公平，惟依其價值按應有部分比例分配原物，如有害經
      濟上之利用價值者，應認有民法第824條第3項之共有人中
      有不能按其應有部分受分配之情形，得以金錢補償之。又
      分割共有物，以消滅共有關係為目的，法院裁判分割共有
      土地時，除因該土地內部分土地之使用目的不能分割（如
      為道路），或部分共有人仍願維持共有關係，或部分當事
      人因繼承關係須就分得之土地保持公同共有，應就該部分
      土地不予分割或准該部分共有人成立新共有關係外，應將
      土地分配於各共有人單獨所有（最高法院69年台上字第18
      31號判例、63年台上字第2680號判例、79年度台上字第19
      02號裁判意旨參照）。另按，分割共有物之訴，係就同一
      共有關係之共有物，予以分割，使共有人各就共有物之一
      部分單獨取得所有權之形成訴訟。故數共有物，除依其性
      質及其共有人與應有部分均相同，並經共有人全體同意者
      外，尚難認其得為合併分割（最高法院85年台上字第2959
      號判決參照）。經查：
（１）本件系爭14筆土地為兩造所共有，應有部分均為2分之1，
      其共有人及應有部分固屬相同，且兩造均陳明希予合併分
      割，惟數筆土地合併分割，理論上為數筆土地合併後再予
      分割，故合併分割必須數筆土地同一地段，地界相連，使
      用分區，使用性質均相同之土地始得為之，此觀諸地籍測
      量實施規則第224 條規定甚明。而其中：馬路西側之系爭
      558、616、617、619地號等4 筆土地之地界固屬相連，但
      558、616地號之使用分區分別為住宅區○道路用地，僅61
      7、619地號同為商業區，故依其性質僅617、619地號得予
      合併分割，另558、616地號仍應予單獨分割。至東側之系
      爭59 1、592、592之1、592之2、592之3、593、594、595
      、597、598地號等10筆土地之地界固均屬相連，但其中59
      4、598地號之使用分區○道路用地，餘均屬住宅區，故依
      其性質僅594、598 地號得合併為分割；另591、592、592
      之1、59 2之2、592之3、593、595、597地號等8筆土地雖
      均屬住宅區，然因中間夾有上述594、598地號道路用地，
      故僅591、592、592之1、592之2、592之3、593地號等6筆
      土地之地界仍屬相連，得予合併分割，餘595、597地號兩
      筆土地之地界另屬相連，得合併分割等事實，有系爭土地
      之地籍圖、都市計畫土地使用分區證明書各乙件在卷可按
      （詳本件起訴狀原證二及95年度重訴字第56號民事卷宗起
      訴狀原證二）。
（２）關於西側之系爭558、616、617、619地號等4 筆土地之分
      割方式：
  １、系爭558 地號土地部分：其使用分區為住宅區，面積僅28
      平方公尺，雖直接接鄰羅東鎮○○路，但地形狹小，為畸
      零地，四周毗連鄰地僅616 地號道路用地係兩造所共有，
      餘均屬他人所有，而難以合併利用，於95年6 月23日本院
      95年度重訴字第11號分割共有物事件至現場勘驗時，其上
      乃坐落有停車棚乙座，部分地面鋪設水泥路地之事實，有
      地籍圖、土地登記謄本、使用分區證明及本院履勘筆錄含
      現場照片在卷可參（詳卷附96年羅調字第79號卷宗第 6頁
      、本件起訴狀原證二及95年度重訴字第11號民事卷宗第48
      至67頁）。是遵上開規定或裁判之意旨，本院斟酌：前開
      土地雖地形狹小無法建築使用，但兩造均陳明希能原物分
      割，不要變價分割，並均同意由原告分得如附圖（一）所
      示編號B5即如附圖（二）所示編號F5之土地，另被告取得
      如附圖（一）所示編號A5即如附圖（二）所示編號E5之土
      地（詳95年度重訴字第11號民事卷宗第160頁96年4月10日
      之分割方案爭點整理訊問筆錄）。是上開分割方案已得兩
      造之同意，且前開分割方式對於該土地之利用亦無顯著不
      利益之情事，兩造就各自分得之土地亦仍得按原使用狀況
      即仍各自作停車空間使用，尚能發揮土地效益，堪認前開
      分割方案，已符合兩造當事人之利益，並足兼顧社會經濟
      效益，應屬可採。
  ２、系爭616 地號土地部分：其使用分區○道路用地，面積48
      平方公尺，於95年6月23日本院95年度重訴字第11 號分割
      共有物事件至現場勘驗時，乃為鋪設柏油路面之巷道，連
      接羅東鎮○○路之事實，有地籍圖、土地登記謄本、使用
      分區證明及本院履勘筆錄含現場照片在卷可參（詳卷附96
      年羅調字第79號卷宗第17頁，本件起訴狀原證二及95年度
      重訴字第11號民事卷宗第48至67頁）。是遵上開規定或裁
      判之意旨，本院斟酌：前開土地為供公眾通行之道路用地
      ，乃待政府徵收補償中，兩造均陳明希能原物分割，不要
      變價分割，並均同意由原告分得如附圖（一）所示編號B4
      即如附圖（二）所示編號F4之土地，另被告取得如附圖（
      一）所示編號A4即如附圖（二）所示編號E4之土地（詳95
      年度重訴字第11號民事卷宗第160頁96年4月10日之分割方
      案爭點整理訊問筆錄）。是上開分割方案已得兩造之同意
      ，且前開分割方式對於該土地之利用亦無不利益之情事，
      兩造就各自分得之土地仍應按原使用狀況即道路使用，堪
      認前開分割方案，已符合兩造當事人之利益，並足兼顧社
      會經濟效益，應屬可採。
  ３、系爭617、619地號土地部分：其使用分區均為商業區，面
      積分別為190 平方公尺、42平方公尺，兩者相毗連，位於
      轉角位置，直接接鄰羅東鎮○○路，於95年6 月23日本院
      95年度重訴字第11號分割共有物事件至現場勘驗時， 617
      地號土地乃鋪設水泥路面，並劃有停車格，作為原告經營
      之裕元庭園旅店室外停車場使用，另619 地號土地則為廢
      水道之事實，有地籍圖、土地登記謄本、使用分區證明及
      本院履勘筆錄含現場照片在卷可參（詳卷附96年羅調字第
      79號卷宗第18、19頁，本件起訴狀原證二及95年度重訴字
      第11號民事卷宗第48至67頁）。是遵上開規定或裁判之意
      旨，本院斟酌：前開土地同為商業區，且相毗連，兩造均
      陳明希予以合併後原物分割，並均同意由原告分得如附圖
      （一）所示編號B1即如附圖（二）所示編號F1之土地，另
      被告取得如附圖（一）所示編號A1即如附圖（二）所示編
      號E1之土地（詳95年度重訴字第11號民事卷宗第160、161
      頁96年4 月10日之分割方案爭點整理訊問筆錄）。是上開
      分割方案已得兩造之同意，且前開分割方式對於該土地之
      利用亦無不利益之情事，兩造就其各自分得之土地均得按
      使用分區另為運用，發揮土地效益，堪認前開分割方案，
      已符合兩造當事人之利益，並足兼顧社會經濟效益，應屬
      可採。
（３）關於東側之系爭591、592、592之1、592之2、592之3、59
      3、594、595、597、598地號等10筆土地之分割方式：
  １、系爭591、592、592之1、592之2、592之3、593 地號土地
      部分：其使用分區均為住宅區，面積分別為9平方公尺、1
      ,518 平方公尺、509平方公尺、964平方公尺、317平方公
      尺、42平方公尺，前開土地相互毗連，地形方整，其中59
      1、592之1、592之2、592之3 地號均直接接鄰羅東鎮○○
      路，另592、593地號土地則為裡地，未直接臨接通行中之
      道路（毗連之同段594、598地號土地之使用分區○○道路
      用地，但尚未開闢為道路），於95年6 月23日本院95年度
      重訴字第11號分割共有物事件至現場勘驗時，592之1地號
      土地上坐落有同段150 建號建物（門牌號碼：宜蘭縣羅東
      鎮○○路100號）之RC磚造2層樓房乙棟，該建物為第三人
      陳雪玉即原告生母所有（據被告主張前開建物乃為兩造父
      親在30幾年前所蓋，當初系爭土地是兩造父親購買後，先
      以被告的名義登記，但是實際所有權人仍是兩造父親，後
      來兩造父親才將系爭土地按照兄弟兩人名義，變更登記為
      各2分之1，所以前開建物當初之起造是獲實際地主即兩造
      父親之同意所蓋，非經兩造直接同意所蓋；另原告主張其
      與生母不睦，已斷絕往來關係，並另案訴請拆屋還地由本
      院96年度訴字第188 號事件審理中。惟前開建物是否合法
      占用，非屬本件審理範圍，爰不予論斷，附此敘明），另
      592之1 地號土地除建物基地以外之其餘土地暨屋前591地
      號土地乃為空地，並屬前開建物之庭園範疇。同段592之2
      地號土地上坐落有同段1760建號建物（門牌號碼：宜蘭縣
      羅東鎮○○路90號）之RC磚造2 層樓房乙棟，該建物為原
      告所有，係作為裕元庭園旅店之大廳及客房使用；另靠近
      同段592之3 地號土地部分，尚坐落有有乙棟3層RC磚造建
      物，據原告稱該3 層建物亦為其所有，是作為鍋爐及冷氣
      機房使用。同段592之3 地號土地上坐落有1層連棟的矽酸
      鈣建材平房（均未辦保存登記）暨乙座私有電氣箱，前開
      平房係作為旅店之客房使用。同段592、593地號土地上乃
      坐落有噴水池庭園，及數間矽酸鈣建材平房（均未辦保存
      登記），前開平房係作為旅店之客房、客廳使用之事實，
      有地籍圖、土地登記謄本、使用分區證明及本院履勘筆錄
      含現場照片在卷可參（詳卷附96年羅調字第79號卷宗第11
      、12頁，本件起訴狀原證二及95年度重訴字第11號民事卷
      宗第48至67頁）。又前開未辦保存登記之建物，據兩造於
      本院95年度重訴字第11號分割共有物事件中所為之陳述，
      乃為兩造所共有，應有部分各2分之1等語明確（詳前開民
      事事件卷宗第90頁95年9 月22日言詞辯論筆錄），嗣原告
      本件中另主張：前開建物之原始起造人並非兩造，而是因
      為訴外人張弘文、方錦龍、江宏發、陳雪玉等人於83年間
      向訴外人方炫棍、方炫琛及兩造等人簽訂土地租賃契約書
      ，承租位於宜蘭縣羅東鎮○○段596、596之1 、604、606
      、606之1（以上為方炫棍、方炫琛所有）、558、591、59
      2 、594、595、597、598（以上為兩造所有）等地號土地
      ，言明承租人在租賃土地上興建建物時，須以出租人名義
      起造，並於租賃期間屆滿時，同意將興建之建物歸出租人
      所有，嗣90年12月31日租期屆滿後，承租人遂將上開在兩
      造共有之土地上所建如附圖（三）編號C、D、D1至D7、 E
      、E1至E9、F、G、G1至G5、H、H1至H6、J、K、K1至K13、
      L 、L1至L6、M、M1、N、N1等建物移交給兩造共有，且前
      開建物於起造之初兩造即有分管協議存在，約定前開編號
      C、D、D1至D7、E、E1至E9、F、G、G1至G5、H、H1至H6等
      建物由原告保管使用，另編號J、K、K1至K13、L、L1至L6
      、M、M1、N、N1等建物歸被告保管使用，並依此辦理房屋
      稅之設籍及門牌分編手續等事實，業據其提出與土地租賃
      契約書、建物位置示意圖、房屋稅籍資料等件為佐（詳卷
      宗第57至67頁）。並有宜蘭縣羅東戶政事務所97年1 月24
      日羅鎮戶字第0970000235號函檢送之系爭建物門牌證明書
      、初編釘門牌申請書（含門牌證明書）及門牌配置圖，及
      宜蘭縣政府地方稅務局羅東分局97年1 月28日檢送之宜稅
      羅字第0970055042號函房屋稅籍證明書等件在卷可按（詳
      卷宗第73至135頁 ），核與原告所述大致相符。是由上開
      建物申請門牌分編、房屋稅設籍所載之申請名義人暨檢附
      之建物起造名義人名稱，確有區分兩造名義就上開建物為
      分配之情事（北側建物以被告名義為之、南側建物則以原
      告名義為之）。是由上情觀之，前開未辦保存登記建物雖
      依契約約定由承租人起造，並於租期屆滿後將事實上處分
      權移轉予兩造，而應屬兩造之共有物，惟兩造於起造之初
      即同意按上述方式辦理起造名義人登記暨門牌分編、房屋
      稅設籍等手續，依社會常情判斷，原告主張兩造就之亦有
      建物分管之合意存在，應堪信為真實。是遵上開規定或裁
      判之意旨，本院斟酌：前開土地同為住宅區，且相毗連，
      兩造均陳明希予以合併後原物分割，且為便利土地之利用
      ，原則上希區分為南、北兩側區塊為分割。又被告所有同
      段1760建號建物（門牌號碼：宜蘭縣羅東鎮○○路90號）
      之RC磚造2層樓房暨3層RC磚造建物（機房）各乙棟，乃係
      坐落於南側土地，另屬原告分管之宜蘭縣羅東鎮○○路90
      之9 、90之10、90之11、90之12號等平房亦係位於南側土
      地；而屬於被告分管之宜蘭縣羅東鎮○○路90之1、90之2
      、90之3 號等平房則係位於北側土地，是原告關於由其分
      得南側土地、被告分得北側土地之主張，因可使兩造所有
      或分管之建物，原則上坐落於各自分得之土地上，以避免
      社會成本之浪費及衍生爭端，應屬可採。惟原告為保全其
      全部之建物，而主張劃分南、北兩側土地之分割線，應遷
      就建物坐落之情形，採取非水平直線之劃分方式亦即如附
      圖（一）所示之分割方案，其結果將造成兩造各自分得土
      地臨路之面寬不一，顯失公平。再者，被告分得之北側土
      地，其中592之1 地號土地上乃坐落有第三人所有同段150
      建號建物（門牌號碼：宜蘭縣羅東鎮○○路100號 ）之RC
      磚造2層樓房乙棟，另592之1 地號土地除建物基地以外之
      其餘土地暨屋前591 地號土地乃為空地，並屬前開建物之
      庭園範疇；另同段592、593地號土地則為裡地，並未直接
      臨接通行中之道路（毗連之同段594、598地號土地之使用
      分區○○道路用地，但尚未開闢為道路），已詳如前述。
      是如採原告所主張之方案為分割，將造成被告分得之同段
      592、593地號土地完全為前側591、592之1 地號土地上之
      第三人建物暨庭園所阻隔，無法與外界相通，而損及土地
      之利用價值，而有所不當，不足為採。至被告所主張如附
      圖（二）所示之分割方案，雖無前述之缺弊，但因考量多
      數地上物之權屬或分管之狀態，為使房、地能盡量同屬一
      人所有或與分管範圍相符，仍宜由原告取得南側之土地，
      故被告主張之分割方案，因有上述缺失，仍不足為採。故
      本院認而本件如採如附圖所示之分割線（即附圖（二）所
      示之分割線）為分割，但由原告取得其中編號F2所示之土
      地、被告取得編號E2所示之土地，可使兩造分得土地臨路
      面寬大致均等，且地形方整便於利用，並與建物權屬或分
      管範圍大致相符，較屬公允；至原告所有同段1760建號建
      物於分割後雖有部分坐落於被告分得之土地上而須拆除，
      然仍能保全大部分之建物結構，損失較為輕微，且若不採
      此方式，將造成被告分得之592、593地號土地現實上與外
      界阻隔，無法通行，至被告分得之土地部分，其中591、5
      92之1 地號土地上雖有第三人所有之建物暨庭園，將造成
      被告分得土地之利用困難與價值減損，然仍可透過金錢補
      償之方式（詳細補償數額另詳後述），而維公平。因此，
      堪認前述分割方案，已符合兩造當事人之利益，並足兼顧
      社會經濟效益，而屬可採。
  ２、系爭594、598地號土地部分：其使用分區○○道路用地，
      面積分別為188平方公尺、332平方公尺，前開土地相互毗
      連，地形方整，雖使用分區○道路用地，但尚未開闢為道
      路，且未直接接鄰羅東鎮○○路，故實際上均屬裡地，於
      95年6 月23日本院95年度重訴字第11號分割共有物事件至
      現場勘驗時，均係作為裕元庭園旅店之客房（均未辦保存
      登記）及庭園使用，有地籍圖、土地登記謄本、使用分區
      證明及本院履勘筆錄含現場照片在卷可參（詳卷附96年羅
      調字第79號卷宗第13、16頁，本件起訴狀原證二及95年度
      重訴字第11號民事卷宗第48至67頁）。又前開未辦保存登
      記之建物，據兩造於本院95年度重訴字第11號分割共有物
      事件中所為之陳述，乃為兩造所共有，應有部分各2分之1
      等語明確。嗣原告本件中另主張：前開建物之原始起造人
      並非兩造，而是承租人於83年間向包含被告在內之地主承
      租土地而起造，並約定承租人在租賃土地上興建建物時，
      須以出租人名義起造，並於租賃期間屆滿時，同意將興建
      之建物歸出租人所有，嗣90年12月31日租期屆滿後，承租
      人遂將上開在兩造共有之土地上所建之建物移交給兩造共
      有，且前開建物於起造之初兩造即有分管協議存在，約定
      前開南側建物由原告保管使用、北側建物歸被告保管使用
      ，並依此辦理房屋稅之設籍及門牌分編手續，而可認兩造
      上述建物有分管之合意存在，已詳如前述。是遵上開規定
      或裁判之意旨，本院斟酌：前開土地同為道路用地，然尚
      未開闢為道路，而仍由所有人據以使用中，且兩筆土地相
      毗連，兩造均陳明希予合併後原物分割，且為便利土地之
      利用，原則上希區分為南、北兩側區塊為分割，並與前側
      臨路之同段591、592、592之1、592之2、592之3、593 地
      號土地之分配相對應，以期能合併利用，發揮經濟效益，
      誠屬可採，故本院認本件以採如附圖所示之分割線（即如
      附圖（二）所示之分割線）為分割，但由原告取得其中編
      號F3所示之土地、被告取得E3所示之土地，可使兩造分得
      土地面寬大致均等，且地形方整便於利用，並與建物權屬
      或分管範圍大致相符，並可於徵收開闢為道路前，與前側
      同段591、592、592之1、592之2、592之3、593 地號土地
      之分配相對應，合併利用，發揮土地效益，符合兩造當事
      人之利益，並足兼顧社會經濟效益，而屬可採。
  ３、系爭595、597地號土地部分：其使用分區均為住宅區，面
      積分別為1,377平方公尺、812平方公尺，前開土地相互毗
      連，地形方整，未直接接鄰羅東鎮○○路，毗連之同段59
      4、598地號土地之使用分區○○道路用地，但尚未開闢為
      道路，故實際上均屬裡地，於95年6 月23日本院95年度重
      訴字第11號分割共有物事件至現場勘驗時，均係作為裕元
      庭園旅店之客房（均未辦保存登記）及庭園使用，有地籍
      圖、土地登記謄本、使用分區證明及本院履勘筆錄含現場
      照片在卷可參（詳卷附96年羅調字第79號卷宗第14、15頁
      ，本件起訴狀原證二及95年度重訴字第11號民事卷宗第48
      至67頁）。又前開未辦保存登記之建物，據兩造於本院95
      年度重訴字第11號分割共有物事件中所為之陳述，乃為兩
      造所共有，應有部分各2分之1等語明確。嗣原告本件中另
      主張：前開建物之原始起造人並非兩造，而是承租人於83
      年間向包含被告在內之地主承租土地而起造，並約定承租
      人在租賃土地上興建建物時，須以出租人名義起造，並於
      租賃期間屆滿時，同意將興建之建物歸出租人所有，嗣90
      年12月31日租期屆滿後，承租人遂將上開在兩造共有之土
      地上所建之建物移交給兩造共有，且前開建物於起造之初
      兩造即有分管協議存在，約定前開南側建物由原告保管使
      用、北側建物歸被告保管使用，並依此辦理房屋稅之設籍
      及門牌分編手續，而可認兩造上述建物有分管之合意存在
      ，已詳如前述。是遵上開規定或裁判之意旨，本院斟酌：
      前開土地同為住宅區，且兩筆土地相毗連，兩造均陳明希
      予合併後原物分割，且為便利土地之利用，原則上希區分
      為南、北兩側區塊為分割，並與前側同段 591、592、592
      之1、592之2、592之3、593、594、598地號土地之分配相
      對應，以期能合併利用，發揮經濟效益，誠屬可採，故本
      院認本件以採如附圖所示之分割線（即如附圖（二）所示
      之分割線）為分割，但由原告取得其中編號F6所示之土地
      、被告取得E6所示之土地，可使兩造分得土地面寬大致均
      等，且地形方整便於利用，並與建物權屬或分管範圍大致
      相符，並可於毗連之594、598地號徵收開闢為道路前，與
      前述591、592、592之1、592之2、592之3、593、594、59
      8 地號土地之分配相對應，合併利用，發揮土地效益，亦
      可保其後594、598地號土地徵收開闢為道路，其臨路面寬
      仍屬均等，亦符合兩造當事人之利益，並足兼顧社會經濟
      效益，而屬可採。
（４）惟依首開之說明，就共有物為原物分割，縱依原物之數量
      按其應有部分之比例分配，尚應考量其經濟上之價值，如
      按其應有部分核算之原物數量分配，價值有顯不相當者，
      仍應認有民法第824條第3項之共有人中有不能按其應有部
      分受分配之情形，得以金錢補償之。是本件採如附圖所示
      之方式為分割後，由原告分得如附圖編號F1、F2、F3、F4
      、F5、F6所示之土地、被告分得如附圖編號E1、E2、E3、
      E4、E5、E6所示之土地，其中位於道路西側之原東安段55
      8、616、617、619地號等4 筆土地（即附圖編號E1、F1、
      E4、F4、E5、F5所示之土地），其分割方式乃獲兩造之同
      意，且兩造取得之面積相同，亦各無價金補償之主張，足
      認該部分土地之分割方式應屬價值相當及公允，而無價差
      補償之必要；至位於道路東側之同段591、592、592 之 1
      、592之2、592之3、593、594、595、597、598 等地號土
      地（即如附圖編號E2、F2、E3、F3、E6、F6所示之土地 ）
      因部分土地上坐落有第三人之建物，將造成分得人土地之
      利用困難與價值減損，另土地愈鄰近交通便利之馬路者，
      其交易價值相對而言乃屬較高，此均應屬眾所週知之事項
      ，系爭共有土地因地形狹長，面積廣大，距離馬路之深度
      不一，因此採前述方案為分割後，將造成有無第三人建物
      坐落之土地，或臨路土地與裡地土地之價格有所差異，顯
      不相當，應堪認定。而該部分土地前於本院95年度重訴字
      第11號事件審理中，經本院囑託高源不動產估價師事務所
      鑑定系爭土地於95年12月15日時之土地價格，依其鑑定結
      果核算原告分得之如附圖編號F2、F3、F6所示之土地乃價
      值122,286,479元（即F2：(原592地號之701.85㎡×0.3
      02 5×131,700元/坪＝27,961,178元)＋ (原592之2 地號
      之593.9㎡×0.3025×149,000元/坪＝26,768,558元)＋ (
      原592之3地號之317㎡×0.302 5×139,000元/坪＝13,329
      ,058 元)＋ (原593地號之42㎡×0.3025×125,700元/ 坪
      ＝1,597,019元)＝69,655,813元；F3：(原594地號之16
      0.25㎡×0.3025×111,900元/坪＝5,424,422元)＋ (原59
      8號之105㎡×0.3025×98,500元/坪＝3,128,606元)＝ 8,
      553,028元；F6：原595地號之1114㎡×0.3025×130,80
      0元/坪＝44,077,638元，合計122,286,479元，元以下均4
      捨5入 ）。被告分得之如附圖編號E2、E3、E6所示之土地
      乃價值120,727,200元（即E2：(原591地號之9㎡×0.30
      25×170,000元/坪＝46,2825元)＋ ( 原592地號之816.15
      ㎡×0.30 25×131,700元/坪＝32,514,804元)＋ ( 原592
      之1地號之509㎡×0.3025×138,000元/坪＝21,248,205元
      )＋ (原592之2地號之370.1㎡×0.3025×149,000元/坪＝
      16,681,332元)＝70,907,166元；E3：(原594地號之27.
      75㎡×0.3025×111,900元/坪＝939,331元)＋ ( 原598號
      之227㎡×0.3025×98,500元/坪＝6,763,749元)＝7,703,
      080元；E6：(原595地號之263㎡×0.3025×130, 800元
      /坪＝10, 406,121元)＋ ( 原597地號之812㎡×0.30 25×
      129,100元/坪＝31,710,833元）＝42,116,954元，合計12
      0,727,200元，元以下均4捨5入 ）。以上兩造分得之土地
      合計243,013,679元，而兩造之應有部分乃為各2分之 1，
      故原告與被告原均應分得價值121,506,840元之土地（ 即
      (122,286,479元＋120,727,200元）÷2，元以下4捨5入 ）
      ，但原告實際分得如附圖編號F2、F3、F6所示之土地，價
      值卻達122,286,479元，溢獲779,639元之利益（即122,28
      6,479元－121,506,840元），自應將其所受前開差額利益
      返還予被告作為補償，故原告應給付原告779,639 元之金
      錢補償，方屬公允。至原告另主張兩造之前早有利益交換
      ，被告應無因之受有不利益，不得再要求給予金錢補償云
      云，然並未提出任何證據以佐其說，且為被告所否認，自
      無足信。
（三）綜上所述，兩造共有坐落：（1）宜蘭縣羅東鎮○○段558
      地號，地目雜，面積28平方公尺之土地，應將如附圖編號
      F5所示面積14平方公尺分歸原告取得，編號E5所示面積14
      平方公尺分歸被告取得；（2）同段616地號，地目道，面
      積48公尺之土地，應將如附圖編號F4所示面積24平方公尺
      分歸原告取得，編號E4所示面積24平方公尺分歸被告取得
      ；（3）同段段617地號，地目雜，面積190 平方公尺，及
      同段619地號，地目雜，面積42平方公尺，合計232平方公
      尺之土地，應合併分割為如附圖所示：編號F1所示面積11
      6平方公尺分歸原告取得，編號E1所示面積116平方公尺分
      歸被告取得；（4）同段591地號，地目道，面積9 平方公
      尺，同段592地號，地目建，面積1,518平方公尺，同段59
      2之1地號，地目建，面積509平方公尺，同段592之2 地號
      ，地目建，面積964平方公尺，同段592之3 地號，地目建
      ，面積317平方公尺，及同段593地號，地目雜，面積42平
      方公尺，合計3,359 平方公尺之土地，應合併分割為如附
      圖所示：編號F2所示面積1,654.75平方公尺分歸原告取得
      ，編號E2所示面積1,704.25 平方公尺分歸被告取得；（5
      ）同段594 地號，地目雜，面積188平方公尺，及同段598
      地號，地目建，面積332平方公尺，合計520平方公尺之土
      地，應合併分割為如附圖所示：編號F3所示面積265.25平
      方公尺分歸原告取得，編號E3所示面積254.75平方公尺分
      歸被告取得；（6）同段595地號，地目雜，面積1,377 平
      方公尺，及同段597地號，地目建，面積812平方公尺，合
      計2,189 平方公尺之土地，應合併分割為如附圖所示：編
      號F6所示面積1,114 平方公尺分歸原告取得，編號E6所示
      面積1,075平方公尺分歸被告取得。（7）另原告應補償被
      告779,639元。
五、又分割共有物事件本質上並無訟爭性，兩造本可互換地位，
    由任一共有人起訴請求分割，實質上並無何造勝敗之問題，
    本件由敗訴當事人負擔訴訟費用顯失公平，爰酌由兩造當事
    人依各自應有部分比例分擔。
六、訴訟費用負擔之依據：民事訴訟法第80條之1。
中    華    民    國    97    年    4     月    23    日
                  臺灣宜蘭地方法院民事庭
                      法  官  林翠華
正本係照原本作成
如對本判決上訴，須於判決送達後20日內向本院提出上訴狀（須
附繕本）
中    華    民    國    97    年    4     月    24    日
                      書記官  林秀麗
附表：
┌──┬───┬───┬───┬────┬───────┐
│編號│  鎮  ○  段  │地  號│使用分區│   面   積    │
├──┼───┼───┼───┼────┼───────┤
│ 1  │ 羅東 │ 東安 │558   │ 住宅區 │    28平方公尺│
├──┼───┼───┼───┼────┼───────┤
│ 2  │ 羅東 │ 東安 │591   │ 同  上 │     9平方公尺│
├──┼───┼───┼───┼────┼───────┤
│ 3  │ 羅東 │ 東安 │592   │ 同  上 │ 1,518平方公尺│
├──┼───┼───┼───┼────┼───────┤
│ 4  │ 羅東 │ 東安 │592-1 │ 同  上 │   509平方公尺│
├──┼───┼───┼───┼────┼───────┤
│ 5  │ 羅東 │ 東安 │592-2 │ 同  上 │   964平方公尺│
├──┼───┼───┼───┼────┼───────┤
│ 6  │ 羅東 │ 東安 │592-3 │ 同  上 │   317平方公尺│
├──┼───┼───┼───┼────┼───────┤
│ 7  │ 羅東 │ 東安 │593   │ 同  上 │    42平方公尺│
├──┼───┼───┼───┼────┼───────┤
│ 8  │ 羅東 │ 東安 │594   │道路用地│   188平方公尺│
├──┼───┼───┼───┼────┼───────┤
│ 9  │ 羅東 │ 東安 │595   │ 住宅區 │ 1,377平方公尺│
├──┼───┼───┼───┼────┼───────┤
│ 10 │ 羅東 │ 東安 │597   │ 同  上 │   812平方公尺│
├──┼───┼───┼───┼────┼───────┤
│ 11 │ 羅東 │ 東安 │598   │道路用地│   332平方公尺│
├──┼───┼───┼───┼────┼───────┤
│ 12 │ 羅東 │ 東安 │616   │ 同  上 │    48平方公尺│
├──┼───┼───┼───┼────┼───────┤
│ 13 │ 羅東 │ 東安 │617   │ 商業區 │   190平方公尺│
├──┼───┼───┼───┼────┼───────┤
│ 14 │ 羅東 │ 東安 │619   │ 同  上 │    42平方公尺│
└──┴───┴───┴───┴────┴───────┘


司法院資訊處製作；財團法人民間司法改革基金會備份。
